【裁判字號】    91,再易,3
【裁判日期】    920731
【裁判案由】    再審之訴
【裁判全文】
臺灣臺北地方法院民事判決  九十一年度再易字第三號
    再審原告  甲○○
    再審被告  乙○○
右當事人間請求再審之訴事件，再審原告對於中華民國九十年十二月二十八日本院九
十年度再易字第五六號確定判決提起再審之訴，本院判決如左：
    主  文
再審之訴駁回。
再審訴訟費用由再審原告負擔。
    事  實
甲、再審原告方面：
本案未經言詞辯論，惟據再審原告提出之書狀稱：
壹、聲明：
一、原確定判決不利再審原告之部份廢棄。
二、右廢棄部份，再審被告在第一、二審之訴均請駁回。
貳、陳述：
一、針對原判決理由，逐一提出該當再審之理由如後：
  (一)原判決理由第四（一）項（原判決書第五頁第九行起）：
    1.略以：依最高法院十九年上字第二七八號判例意旨：「所謂同一事件，必同一
  當事人，就同一法律關係，而為同一之請求」，鈞院八十八年度簡上字第三六七號
  事件（下稱三六七號事件）與  鈞院九十年度簡上字第一八０號事件（下稱一八０
  號事件），並非同一事件。部份：則係未察，因上開兩事件，係相同之當事人就房
  屋租賃之法律關係，而為同一新台幣（下同）八萬七千三百八十三元給付之請求，
  本係同一事件。乃再審被告竟故意避不於正繫屬中之三六七號事件再審程序中，提
  出有關請求，其且於再審開庭時借故不到，反而，另提起一八０號事件之訴，自屬
  已違背民事訴訟法第二百五十三條，因而一八０號判決及原判決均違背民事訴訟法
  第二百五十三條及最高法院十九年上字第二七八號判例，因而有依民事訴訟法第四
  百九十六條第一項第一款該當再審之理由。
    2.略以：一八０號事件之訴訟標的為不當得利之請求權，而三六七號事件之訴訟
    標的為本於租賃關係之請求，二者訴訟標的顯不相同，而訴之聲明亦不相同，部
    份：──則此一理由，想係惑於再審被告之「文字遊戲」，亦有違民法第九十八
    條：「解釋意思表示，應探求當事人之真意，不得拘泥於所用之辭句」之規定。
    因再審被告提起一八０號事件之訴，係引用三六七號判決，其訴訟標的，自應為
    ：「依三六七號判決請求返還其所受假執行之金額」，且再審被告於其一八０號
    事件起訴狀之「事實及理由」中當詳述此一請求，所檢具之證物亦為三六七號事
    件之第一、二審判決書。乃再審被告竟含混其訴訟標的為：「返還不當得利」，
    以欺罔法庭，謂非「文字遊戲」而何。反之，再審原告於三六七號事件之訴訟標
    的，亦得稱之為「返還不當得利」（即再審被告應將其違約佔用租屋、積欠房租
    金違約金等等之「不當得利」、返還再審原告），故三六七號事件與一八０號事
    件之訴訟標的與請求，原本完全相同，而不宜拘泥於兩者文字上之差異，故一八
    ０號判決與原判決均違背民事訴訟法第二百五十三條，及最高法院十九年上字第
    二七八號判例，以及民法第九十八條，因而有依民事訴訟法第四百九十六條第一
    項第一款該當再審之理由。
  (二)原判決理由第四（二）項（原判決書第六頁第十四行起）：
    1.略以：再審之訴，實質上雖為前訴訟程序之再開或續行，因原判決有既判例（
  再審原告註：其中例字當係力之誤），故提起再審之訴，並無阻斷判決確定之效力
  ，因而認再審原告對最高法院六十八台上字第七六四號判例意旨認識有所違誤部份
  ：──則再審原告對上開第七六四號判例意旨之認識，並無違誤，因上開第七六四
  號號判例明確指示：「再審之訴，實質上為前訴訟程序之再開或續行」，故確定判
  決，不經再審則已，一經再審，即由「已確定」轉而為「未確定」，否則何謂「續
  行」而「續行」者，正繫屬中也，正繫屬中之事件，自屬「未確定」也。另上開第
  七六四號判例並示明：「應行言詞辯論者，法院按前訴訟言詞辯論終續時之程序、
  續行辯論」，乃再審被告竟故意避不於三六七號再審程序中提出有關主張，反而更
  以一八０號事件起訴，自己違背上開七六四號判例，及民事訴訟法第二百五十三條
  ，亦即一八０號判決及原判決亦均違背最高法院六十八年台上字第七六四號判例，
  及民事訴訟法第二百五十三條，因而有依民事訴訟法第四百九十六條第一項第一款
  ，該當再審之理由。
  2.略以：再審原告論斷一八０號判決違民事訴訟法第五百零五條、最高法院六十八
    年台上字第七六四號判例，均屬謬誤。部份：──則：(1)一八０號判決違背最高
    法院六十八年台上字第七六四號判例部份，已呈明如前項謹不再贅，(2)至一八０
    號判決違背民事訴訟法第五百零五條，則係基於下述理由：依據前大法官林紀東
    先生等六位法律學者對民事訴訟法第五百零五條之解釋：「再審之訴其宗旨在廢
    棄終局判決，而代之以正當之判決」（詳見五南圖書出版公司八九年九月印行之
    「新編六法參照法令判解全書」之七八七頁，對上開五百零五條之解釋），故事
    件一經再審，即由「已確定」轉而為「未確定」，否則何能予以「廢棄」，又何
    能予以「代之以正當之判決」。乃再審被告故意避不於正繫屬中之三六七號事之
    再審程序中提出有關主張，而更以一八０號事件起訴，自己違背民事訴訟法第五
    百零五條及二百五十三條，因而一八０號判決及原判決亦違背上開二法條，因而
    有依民事訴訟法第四百九十六條第一項第一款該當再審之理由。
  (三)原判決理由第四（三）項（原判決書第七頁第十二行起），略以：「判決確定證
  明書」乃證明惟質之文書，再審被告聲請「判決確定證明書」遭駁回，並不影響三
  六七號判決之確定與否。部份：──則一如前此所呈明者訴訟事件一經再審，即為
  「續行」即為正繫屬中，即為由「已確定」，轉而為「未確定」。正因「判決確定
  證明書」遭駁回，即足以確證三六七號判決，經再審後，即由「已確定」轉為「未
  確定」。亦即，三六七號事件，迄仍繫屬中，乃再審被告竟更行起訴，自己違背民
  事訴訟法第二百五十三條，因而一八０號判決及原判決亦均違背此一法條，因而有
  依民事訴訟法第四百九十六條第一項第一款，該當再審之理由。
  (四)原判決理由第四（四）項（原判決書第八頁第一行起）；略以，一八０號事件與
  三六七號事件，並非同一事件，參與三六七號事件裁判之法官，於一八０號事件裁
  判時，無須回避。部份：──則如前所呈明者，三六七號事件與一八０號事件本係
  同一事件，如參與三六七號事件之法官，於一八０號事件末自行迴避，即有違民事
  訴訟法第三十二條第七款，因而有依民事訴訟法第四百九十六條第一項第四款，該
  當再審之理由。
二、此外，再審被告故意避不於正繫屬中之三六七號事件再審程序中提出有關主張，
    而更行以一八０號事件起訴，實不具任何意義。因如三六七號事件之再審，最後
    判由再審原告勝訴，則再審原告何來「不當得利」，如判由再審被告勝訴，則一
    八０號事件之訴，豈非多此一舉，豈非徒耗司法資源，徒增司法負荷。亦即再審
    被告此一違背民事訴訟法第二百五十三條而更訴之風，實不可長。基於此點，亦
    謹請駁回再審被告一八０號事件之訴，以杜絕違法濫訴。
三、綜上所呈，  鈞院九十年度簡上字第一八０號民事判決及九十年度再易字第五六
    號民事判決。均違背民法第九十八條及民事訴訟法第二百五十三條、第五百零五
    條、第三十二條第七款，以及最高法院判例十九年上字第二七八號及六十八年台
    上字第七六四號、而有民事訴訟法第四百九十六條第一項第一款及第四款該當再
    審之理由。
乙、再審被告方面：本件未經言詞辯論，再審被告亦未提出書狀，以供本院審酌。
丙、法院依職權調閱本院八十九年度北簡字第一○九七五號、八十八年度再易字第四
    一號、九十年度再易字第五六號、九十年度簡上字第一八○號等民事卷宗。
    理      由
一、再審原告前曾對再審被告提起遷讓房屋訴訟，經本院以八十七年度北簡字第一八
    ０四九號判決再審原告勝訴，再審原告乃聲請本院以八十八年度執字第一一００
    四號遷讓房屋事件對再審被告為假執行，收取債權新臺幣（下同）八萬七千三百
    八十三元，嗣再審被告對該判決不服提起上訴，經本院以八十八年度簡上字第三
    六七號判決廢棄原判決，駁回再審原告在第一審之訴，因上開判決依法不得上訴
    第三審，是該判決於民國八十八年十一月十日本院宣示判決時確定。再審原告在
    法定期間內對八十八年簡上字第三六七號確定判決提起再審之訴，經本院以八十
    八年度再易字第四一號確定判決駁回再審之訴，再審原告嗣並對八十八年度再易
    字第四一號確定判決提起再審之訴，本院復以九十年度再易字第三一號確定判決
    駁回該再審之訴，再審原告繼對於九十年度再易字第三一號確定判決提起再審之
    訴。再審被告則八十八年簡上字第三六七號判決確定後之八十九年八月十日對再
    審原告提起返還不當得利訴訟，經本院以八十九年度北簡字第一０九七五號判決
    再審被告勝訴，嗣再審原告對該判決不服提起上訴，經本院以九十年度簡上字第
    一八０號判決駁回再審原告之上訴，因該判決依法不得上訴第三審，是該判決於
    九十年六月二十九日本院宣示判決時確定，再審原告在法定期間內對九十年度簡
    上字第一八０號確定判決提起再審之訴，本院又復於九十年十二月二十八日以九
    十年度再易字第五六號確定判決駁回該再審之訴，再審原告於九十一年一月四日
    收受該判決書，並繼於九十一年一月二十五日對於九十年度再易字第五六號確定
    判決提起再審之訴，尚無逾再審三十日之不變期間，合先敘明。
二、按再審之訴，必須主張原確定判決有民事訴訟法第四百九十六條、或第四百九十
    七條之情形，以為理由時，始為合法，民事訴訟法第五百零一條訂有明文。次按
    再審之訴，顯無再審理由者，得不經言詞辯論，以判決駁回之，民事訴訟法第五
    百零二條第二項亦定有明文。復按民事訴訟法第四百九十六條第一項第一款所謂
    適用法規顯有錯誤者，係指確定判決所適用之法規顯然不合於法律規定，或與司
    法院現尚有效及大法官會議之解釋，或本院現尚有效之判例顯然違反者而言，最
    高法院六十年臺再字第一七０號著有判例意旨可資參照。
三、再審原告主張本院八十八年度簡上字第三六七號事件與本院九十年度簡上字第一
    八０號事件係同一事件。再審原告既已於八十八年十二月九日對本院八十八年度
    簡上字第三六七號判決提起再審之訴，則本院八十八年度簡上字第三六七號事件
    ，仍屬訴訟續行中，並未確定，再審被告於八十九年八月十日以返還不當得利為
    由，對正繫屬於法院之事件另行起訴，自屬違背民事訴訟法第二百五十三條、第
    五百零五條、民法第九十八條、最高法院十九年上字第二七八號判例及最高法院
    六十八年度臺上字第七六四號判例意旨。又本院九十年度簡上字第一八０號事件
    審判長丁蓓蓓法官，亦為八十八年度簡上字第三六七號事件之再審之訴即本院九
    十年度再易字第三一號事件之審判長，上開二民事事件既為同一事件之前、後審
    ，依民事訴訟法第三十二條第七款，參與之法官應自行迴避而未迴避。基於上述
    理由，本件原確定判決違背民法第九十八條、民事訴訟法第二百五十三條、第五
    百零五條、第三十二條第七款、最高法院十九年上字第二七八號判例及最高法院
    六十八年度臺上字第七六四號判例，自有民事訴訟法第四百九十六條第一項第一
    款、第四款之再審理由，爰提起本件再審之訴聲請判決如再審聲明所示等語。
四、再審原告主張之上開再審事由顯無理由，茲分述如下：
（一）再審原告對原判決理由第四（一）項部分：
  １、再審原告主張本院八十八年度簡上字第三六七號事件與本院九十年度簡上字第
      一八０號事件係同一事件，再審被告竟故意不於正繫屬中之八十八年度簡上字
      第三六七號事件再審程序中，提出有關請求，而另提九十年度簡上字第一八０
      號事件，自屬違反民事訴訟法第二百五十三條及最高法院十九年上字第二七八
      號判例，而有民事訴訟法第四百九十六條第一項第一款之再審事由云云。又再
      審原告主張本院九十年度再易字第五六號事件判決中，認為九十年度簡上字第
      一八０號事件與前開本院八十八年度簡上字第三六七號事件訴之聲明不同，訴
      訟標的不同，係惑於再審被告之「文字遊戲」，有違民法第九十八條，實已違
      背民事訴訟法第二百五十三條規定及最高法院十九年上字第二七八號判例及民
      法第九十八條，有民事訴訟法第四百九十六條第一項第一款之再審事由云云。
  ２、按當事人不得就已起訴之事件，於訴訟繫屬中，更行起訴，民事訴訟法第二百
      五十三條定有明文，惟該條規定係禁止當事人於訴訟係屬中，對當事人相同、
      訴訟標的相同及訴之聲明相同、相反或可代用之同一事件更行起訴，若先後提
      起之二訴並非同一事件，自無該項規定之適用。所謂同一事件，必同一當事人
      ，就同一法律關係，而為同一之請求，若此三者有一不同，即不得謂為同一事
      件，而受重訴之禁止，最高法院十九年上字第二七八號著有判例意旨可資參照
      。經查，本件再審被告於八十九年八月十日在八十九年北簡字第一０九七五號
      民事事件中提起本件訴訟，係請求再審原告返還不當得利，主張再審原告前曾
      對其提起之遷讓房屋訴訟既經本院全部駁回，則其依假執行程序所收取之債權
      額八萬七千三百八十三元及押租金二萬一千元均屬不當得利，應與返還；本院
      八十八年度簡上字第三六七號遷讓房屋事件，則係由再審原告於本院八十七年
      度北簡字第一八０四九號民事事件中本於租賃關係，訴請再審被告給付租金九
      百三十二元、賠償金一萬五千元及按月給付一萬四千元之違約金。前揭二民事
      事件之訴訟標的：一為不當得利返還請求權，一則本於租賃關係請求，二者之
      訴訟標的顯不相同，又二民事事件之訴之聲明：一為請求對造給付十萬八千三
      百八十三元，一為請求對造給付一萬五千九百三十二元及按月給付一萬四千元
      ，二者訴之聲明亦不相同，是本件九十年度簡上字第一八０號事件確定判決所
      裁判之法律關係，與前開本院八十八年度簡上字第三六七號事件確定判決所裁
      判之訴訟標的，僅有因果關係，然二者並非相同，顯非同一事件，即無民事訴
      訟法第二百五十三條之適用。再審原告主張本件九十年度簡上字第一八０號事
      件與前開本院八十八年度簡上字第三六七號事件當事人相同，訴訟標的相同，
      為同一事件，顯屬謬誤，其執此主張原確定判決違背民事訴訟法第二百五十三
      條規定實屬無據。原確定判決依其所認定事實，而為再審原告應返還再審被告
      八萬七千三百八十三元之法律上判斷，並無不當，再審原告指摘原確定判決適
      用法律顯有錯誤之處，據此提起再審之訴，並無理由。
（二）再審原告對原判決理由第四（二）項部分：再審原告主張對最高法院六十八年
      台上字第七六四號判例意旨之認識並無違誤云云。復主張九十年度簡上字第一
      八０號事件違背最高法院六十八年台上字第七六四號判例以及違背民事訴訟法
      第五百零五條之解釋云云。
  １、按再審之訴，實質上為前訴訟程序之再開或續行，如向原第一審或第二審法院
      提起再審之訴，而應行言詞辯論者，法院應按前訴訟言詞辯論終結時之程序續
      行辯論，當事人兩造在前程序所為訴訟行為之效力，不因再審之訴為形式上之
      新訴而受影響，最高法院六十八年臺上字第七六四號著有民事判例意旨可資參
      照。再審之訴，實質上雖為前訴訟程序之再開或續行，然其係就已終局確定之
      訴再為裁判，因原判決有既判力之故，再審之訴必須先廢棄原確定判決，故其
      為訴訟法上形成之訴，係以另一訴訟程序，請求法院以判決直接消滅確定終局
      判決之效力，是提起再審之訴並無阻斷判決確定之效力。再審原告執上開理由
      主張本院八十八年度簡上字第三六七號事件判決因已提起再審之訴，並未確定
      而再審被告更以本院九十年度簡上字第一八○號事件起訴，已違背最高法院六
      十八年台上字第七六四號判例以及違背民事訴訟法第二五三條、第五百零五條
      ，顯誤解最高法院六十八年臺上字第七六四號判例意旨，又本件再審被告係於
      前開遷讓房屋事件判決確定後之八十九年八月十日方提起訴訟，亦非於前開遷
      讓房屋事件訴訟繫屬中另行起訴，則另件訴訟之提起，亦顯與民事訴訟法第二
      百五十三條規定無違，況二者並非同一事件已如前述。
  ２、再審原告以其對前開判決提起再審之訴為由，遽認該判決並未確定，並一再以
      前審簡上字第三七六號及第一八○號確定判決與民事訴訟法第二百五十三條、
      第五百零五條、最高法院六十八年台上字第七六四號判例意旨有悖為由，提起
      再審之訴，均無理由，本院亦已再三駁回，其所為相同之再審理由自難認有據
      ，故再審原告所稱原確定判決有適用法律顯有錯誤之處，並據此提起再審之訴
      ，亦顯無理由。
（三）再審原告對原判決理由第四（二）項部分：再審原告主張訴訟事件一經再審即
      為「續行」，即為正繫屬中，由「已確定」轉為「未確定」，是以再審被告聲
      請核發本院八十八年度簡上字第三六七號判決之「判決確定證明書」遭駁回，
      足以證明如當事人於法定期間內對終局判決提起再審之訴，該確定判決即轉為
      未確定，為訴訟續行中，再審被告竟更行起訴，因而本院八十八年度簡上字第
      三六七號判決與原判決，違背民事訴訟法第二百五三條，而有民事訴訟法第四
      百九十六條第一項第一款，該當再審理由云云。經查：本院八十八年度簡上字
      第三六七號遷讓房屋民事判決，並不得上訴，該事件於八十八年十一月十日判
      決時即告確定，亦因已是確定判決，被告才能對之提起再審，至於確定證明書
      是由執行司法行政事務之法院，依當事人之聲請而發給，僅在將判決確定之事
      實通知當事人，乃證明性質之文書，非訴訟法院之裁定，自不因該事件有無發
      給確定證明，影響該事件判決確定之效力，最高法院著有八十二年度臺抗字第
      二０四號、八十七年臺抗字第二八七號民事判決意旨可資參照。又再審之訴，
      實質上雖為前訴訟程序之再開或續行，然係就已終局確定之訴再為裁判，因原
      判決有既判力之故，再審之訴必須先廢棄原確定判決，故其為訴訟法上形成之
      訴，係以另一訴訟程序，請求法院以判決直接消滅確定終局判決之效力，是提
      起再審之訴並無阻斷判決確定之效力，否則訴訟當事人於受敗訴判決確定後，
      競相提起再審之訴，即可阻斷原判決之確定效力，訴訟豈有確定之日。因此，
      本院核發八十八年度簡上字第三六七號判決之判決確定證明與否，並不影響八
      十八年度簡上字第三六七號判決確定與否，再審原告執此主張本院八十八年度
      簡上字第三六七號判決並未確定，顯無理由。
（四）再審原告對原判決理由第四（四）項部分：再審原告主張本院九十年度簡上字
      第一八０號事件與本院八十八年度簡上字第三六七號事件為同一事件，如參與
      本院八十八年度簡上字第三六七號事件之法官，於本院九十年度簡上字第一八
      ０號事件未自行迴避，及有違民事訴訟法第三十二條第七款，因而有民事訴訟
      訟法第四百九十六條第一項第一款，該當再審理由云云。按法官曾參與該訴訟
      事件之前審裁判，更審前之裁判或仲裁者，應自行迴避，不得執行職務，民事
      訴訟法第三十二條第七款雖定有明文，然所謂曾參與該訴訟事件之前審裁判，
      通常係指就同一事件在下級審曾參與裁判者而言。本件原確定判決與本院八十
      八年度簡上字第三六七號事件非同一事件，已如前述，則曾參與八十八年度簡
      上字第三六七號事件裁判之法官，於本院九十年度簡上字第一八０號事件裁判
      時，自無須迴避，本件原確定判決無依法律或裁判應迴避之法官參與裁判之情
      形，自無違背民事訴訟法第三十二條第七款規定，此部分並不該當同法第四百
      九十六條第一項第四款之再審事由。
五、又再審原告主張再審被告更行起訴不具任何意義且浪費司法資源，徒增司法負荷
    ，而更訴之風實不可長，而請求駁回再審被告於本院九十年度簡上字第一八０號
    事件，以杜絕違法濫訴云云。惟查：再審被告所提非同一事件之更行起訴，已如
    前述，再審原告所指並無理由。第查：再審原告就同一事件之相同爭點，一再執
    相同事由提起再審之訴，迭經本院駁回其再審之訴，並皆詳予說明駁回之理由在
    案，再審原告仍一再提起再審之訴，實有失當。綜上所述，本院九十年度簡上字
    第一八０號確定判決及九十年度再易字第五六號再審確定判決並無民事訴訟法第
    四百九十六條第一項第一款、第四款之再審事由，再審原告執上開理由提起本件
    再審之訴，顯無理由，爰不經言詞辯論，逕依民事訴訟法第五百零二條第二項規
    定予以駁回。
六、據上論結，本件再審之訴為無理由，依民事訴訟法第五百零二條第二項、第七十
    八條，判決如主文。
中      華      民      國    九十二    年      七      月    三十一    日
                                  民事第一庭
                                          審判長法  官  陳邦豪
                                                法  官  蔡惠如
                                                法  官  王貞秀
右正本證明與原本無異
本件不得上訴
中      華      民      國    九十二    年      七      月    三十一    日
                                                法院書記官  劉寶鈴


司法院資訊處製作；財團法人民間司法改革基金會備份。
